【裁判字號】    89,易,1071
【裁判日期】    891215
【裁判案由】    詐欺
【裁判全文】
臺灣臺中地方法院刑事判決                        八十九年度易字第一七一號
    公  訴  人  台灣台中地方法院檢察署檢察官
    被      告  甲○○
    選任辯護人  謝錫深
右列被告因詐欺案件，經檢察官提起公訴（八十八年度調偵字第二二號），本院判決
如左：
    主  文
甲○○無罪。
    理  由
一、公訴意旨略以：被告甲○○係恆硈實業股份有限公司（下稱恆硈公司）負責人，
    意圖為自己不法之所有，於民國八十一年間，借渠將成立前揭公司之機會，佯邀
    告訴人乙○○入股前揭公司，乙○○受其矇騙同意入股，並即交付新台幣（下同
    ）二十五萬元認購股份，甲○○竟僅給予乙○○價值五萬元計五十股之股份；又
    甲○○明知所募得股份共二千三百萬元，竟於八十一年十一月六日，向行政院經
    濟部虛偽登記，使該公務員在經濟部核發之公司執照上錯誤登載為「資本總額新
    台幣五百萬元，分為五千股，每股一千元。實收資本總額五百萬元整」，足生損
    害於股東及主管機關對於股份有限公司之管理。另於八十二年（起訴書誤載為八
    十三年）九月間，甲○○假增資之名，向乙○○騙取增資款項七萬五千元，且未
    變更資本總額之登記；嗣後未經清算即將公司解散，致乙○○受有損害，因認被
    告涉有詐欺及使公務員登載不實等罪嫌云云。
二、按犯罪事實應依證據認定之，無證據不得推定其犯罪事實；又不能證明被告犯罪
    者，應諭知無罪之判決，刑事訴訟法第一百五十四條、第三百零一條第一項前段
    分別定有明文。次按告訴人之告訴，係以使被告受刑事訴追為目的，是其陳述是
    否與事實相符，仍應調查其他證據以資審認；又認定不利於被告之事實，須依積
    極證據，茍積極證據不足為不利於被告事實之認定時，即應為有利於被告之認定
    ，更不必有何有利之證據，最高法院五十二年臺上字第一三００號及三十年上字
    第八一六號判例可資參照。
三、本件公訴意旨認被告甲○○犯有詐欺及使公務員登載不實罪嫌云云，無非係以告
    訴人乙○○之指述，及經濟部公司登記執照影本、前揭股份有限公司名冊正本證
    明書、本票及存證信函為其論據。訊據被告甲○○堅決否認有右揭犯行，辯稱：
    恆硈公司成立前伊雖然確實曾向告訴人收受二十五萬元，且當時股東總出資額亦
    確實為二千三百萬元，惟為了規避繁複的行政管理程序，乃經股東會之決議僅以
    資本總額五百萬元向經濟部申請公司登記，而各股東出資額度則依此等比例減縮
    登記，故在告訴人乙○○出資額部分僅登記為五萬元，並非出於詐欺之目的；又
    在八十二年八、九月間，恆硈公司股東會所為「增資」之決議，其內容實際上是
    指由股東分別借錢給公司，以待日後公司賺錢時再將錢還給各股東之方式為之，
    故伊並未依公司法辦理增資之登記，更非出於詐欺之目的等語。經查：（一）恆
    硈公司於八十一年十一月六日以「資本總額為五百萬元」申請設立登記，告訴人
    乙○○以發起人名義出資登記為五萬元，有經濟部中部辦公室經（八九）中辦三
    管字第八九○九一八四一號函所附之公司設立登記事項卡資料影本附卷可稽。而
    被告實際收受資本總額應為二千三百萬元（其中向告訴人乙○○收受二十五萬元
    ），與前揭登記事項不符，係因按照股東會之決議，而降低資本總額，並依比例
    縮減各股東出資額之登記等情，業經被告供明在卷，並有該公司之其他發起人即
    證人庚○○、丁○○、丙○○、己○○於本院審理時到庭證述屬實，且恆硈公司
    自八十一年設立登記起迄八十五年解散為止，其間曾歷時數年，足認被告初無虛
    設公司以詐騙金錢之意圖，再被告亦有將告訴人等股東繳交之實際資金登載於公
    司轉帳傳票上，此有被告提出之轉帳傳票影本數張在卷可參，益徵被告並無不法
    所有之意圖。又參酌證人庚○○、丙○○、丁○○於本院審理時均到庭證稱：「
    本來說是借款，後來改為增資」等語，而證人戊○○則證稱：「那時被告說是用
    借的，不是增資」等語，及證人己○○供稱：「我知道好像是增資」等語以觀，
    當時公司確有召集股東會決定增加營運資金，惟無論係「增資」或「借款」方式
    ，其目的均為供公司所用，被告應非基於不法所有之意圖而收受上述款項，綜此
    ，顯難僅憑告訴人之指述即遽認被告有詐欺犯行。（二）按刑法第二百十四條使
    公務員登載不實罪，係以明知為不實之事項，而使公務員登載於其職務上所掌之
    公文書，足以生損害於公眾或他人為其要件。第按我國公司法規定股份有限公司
    之成立有「發起設立」及「募股設立」二種方式，兩者依法均採登記要件主義，
    並訂有嚴格的設立程序，且賦予主管機關實質審核權，例如不合法律規定者得命
    其補正；現物出資、發起人之報酬及特別利益如有冒濫虛偽者，應限期申復、得
    裁減或命補繳股款（公司法第三百八十條，第四百十九條第二項參照），究其目
    的乃在於保障股份有限公司之交易相對人及「募股設立公司」之認股人對公司資
    產之信賴，以維護交易安全；又主管機關對於資本額高低不同之公司依法採取寬
    嚴不等之行政稽考，其目的亦無非為求保障公司之交易相對人及潛在投資人對公
    司資產之合理信賴、正確評估，至於發起人本身對於公司資本總額及本身出資額
    多寡之認識，本可透過發起人會議決定並知悉，應非公司法採設立登記制度所欲
    保障之對象及立法目的之所在。本件恆硈公司採發起設立方式，雖其資本額以多
    報少，然並未對交易相對人或發起人以外之股東產生信用評估之不利影響，即難
    謂有足生損害於公眾或他人之情事，再者，私人以大規模之資本從事小規模型態
    之營利事業，若無害於行政管考之目的，在私法自治原則下，亦應非不許，揆諸
    前揭說明，應認被告所為與刑法第二百十四條之要件不符。此外，復查無其他積
    極確切之證據足資證明被告確有公訴人所指之犯行，既不能證明被告犯罪，自應
    依法為其無罪判決之諭知。
據上論斷，應依刑事訴訟法第三百零一條第一項，判決如主文。
中      華      民      國    八十九    年     十二     月     十五     日
                                        法  官 崔 玲 琦
右正本證明與原本無異。
如不服本判決，應於送達後十日內向本院提出上訴狀 （須附繕本） ，上訴於台灣高
法院台中分院。
                                        書記官
中      華      民      國    八十九    年     十二     月     十八     日


司法院資訊處製作；財團法人民間司法改革基金會備份。
